臺灣臺中地方法院民事裁定　　　　　　　 96年度監字第176號
聲　請　人　甲○○
相　對　人　乙○○
上列當事人間聲請改定監護人事件，本院裁定如下：
    主  文
對於聲請人與相對人所生未成年子女丙○○（男、民國○年
○月○日生）權利義務之行使或負擔，改定由聲請人任之。
程序費用由相對人負擔。
    理  由
一、本件聲請意旨略以：聲請人與相對人原為夫妻關係，並育有
    未成年子女丙○○（男、民國○年○月○日生） 1人，嗣雙方
    於91年11月29日協議離婚，本約定未成年子女丙○○權利義
    務之行使或負擔（亦稱：親權），由相對人任之，惟於94年
    11月 6日雙方再重新約定共同任未成年子女丙○○之親權人
    ，並一起生活。然因相對人自雙方離婚前即有酗酒習慣，且
    經常酒後無故喧鬧或辱罵家人，又無固定工作，縱雙方離婚
    後，相對人亦復如此，經鈞院核發94年度家護字第1000號通
    常保護令在案，有效期間為 1年。但相對人之飲酒與暴力惡
    習始終未憚改，聲請人與未成年子女因不堪繼續忍受，遂於
    96年（聲請狀誤載為97年）6月5日遷出，而自聲請人與未成
    年子女丙○○遷離相對人住處後，相對人對未成年子女丙○
    ○之教養與照顧均未加聞問，顯然相對人不適合繼續擔任未
    成年子女丙○○之親權人。是為未成年子女丙○○之最佳利
    益，爰依法聲請改定對於未成年子女丙○○權利義務，由聲
    請人行使或負擔等語，並提出戶籍謄本等件為證。
二、按夫妻離婚者，對於未成年子女權利義務之行使或負擔，依
    協議由一方或雙方共同任之；前項協議不利於子女者，法院
    得依主管機關、社會福利機構或其他利害關係人之請求或依
    職權為子女之利益改定之；行使、負擔權利義務之一方未盡
    保護教養之義務或對未成年子女有不利之情事者，他方、未
    成年子女、主管機關、社會福利機構或其他利害關係人得為
    子女之利益，請求法院改定之；前三項情形，法院得依請求
    或依職權，為子女之利益酌定權利義務行使負擔之內容及方
    法，民法第1055條第1項前段及第2、3、4項分別定有明文。
    再者，法院為民法第1055條裁判時，應依子女最佳利益，審
    酌一切情狀，參考社工人員之訪視報告，尤應注意左列事項
    ：(一)子女之年齡、性別、人數及健康情形。(二)子女之意願及
    人格發展之需要。(三)父母之年齡、職業、品行、健康情形、
    經濟能力及生活狀況。(四)父母保護、教養子女之意願及態度
    。(五)父母子女間或未成年子女與其他共同生活之人間之感情
    狀況，民法第1055條之1亦定有明文。再者，民法第1055 條
    所定夫妻離婚有關對於未成年子女權利義務之行使或負擔之
    酌定、改定或變更事件，由未成年子女住所或居所地之地方
    法院管轄，非訟事件法第122條第1項亦定有明文。
三、聲請人主張其與相對人原為夫妻，於婚姻關係存續期間育有
    未成年子女丙○○，嗣雙方於91年11月29日協議離婚，本約
    定未成年子女丙○○權利義務之行使或負擔（亦稱：親權）
    ，由相對人任之，惟於94年11月 6日雙方再重新約定共同任
    未成年子女丙○○之親權人，並一起生活乙情，有戶籍謄本
    附卷可參，自堪信聲請人此部分主張為真正。是揆諸前揭法
    律規定及說明，就雙方所生未成年子女丙○○權利義務行使
    或負擔狀態改定之聲請，其須審酌者，厥在於相對人是否有
    未盡保護教養義務或對雙方所生未成年子女有不利之情事，
    經查：
  (一)聲請人另主張相對人自雙方離婚前即有酗酒習慣，且經常酒
    後無故喧鬧或辱罵家人，又無固定工作，縱雙方離婚後，相
    對人亦復如此，經本院核發94年度家護字第1000號通常保護
    令在案，有效期間為 1年，但相對人之飲酒與暴力惡習始終
    未憚改，聲請人與未成年子女因不堪繼續忍受，遂於96年 6
    月5 日遷出，而自聲請人與未成年子女丙○○遷離相對人住
    處後，相對人對未成年子女丙○○之教養與照顧均未加聞問
    等情，除據本院依職權調取本院94年度家護字第1000號民事
    通常保護令事件聲請卷宗資料，核閱無訛，並據證人即雙方
    所生子女丙○○到庭陳述：「（你唸幾年級？現跟何人住？
    ）我唸國小 5年級，我現在跟媽媽住，今年放暑假以後就沒
    有跟爸爸住。暑假以後因為我們搬家就離開爸爸那裡，以前
    我們住○街搬到○巷，爸爸也搬去住別人家，爸
    爸現在住他朋友那邊。以前跟爸爸住在一起時，生活費、學
    費是媽媽出的。爸爸常喝酒，以前爸爸會打媽媽，今年爸爸
    有無打媽媽我不知道，今年暑假以前我們住在一起，爸爸也
    有打過媽媽。我要跟媽媽住，我要媽媽照顧我，媽媽會看我
    的聯絡簿，爸爸比較少管，都出去喝酒，爸爸每個禮拜都會
    來看我．．．沒有跟爸爸住以後，我的學費都是媽媽出的。
    我不知道爸爸做什麼工作」等語（本院96年10月17日訊問筆
    錄參照）經核與聲請人之主張相符，應屬可採。此外，相對
    人未到庭爭執。據此，可認聲請人前揭指訴相對人對未成年
    子女丙○○未盡保護教養之義務乙節，尚非憑空虛構。
  (二)再者，經本院依職權函請主管機關臺中市政府委託財團法人
    臺灣兒童暨家庭扶助基金會臺中市分事務所（下稱：臺中市
    家扶中心）進行訪視，其訪視結果略以：聲請人目前有穩定
    工作及收入，與子女丙○○離開相對人住處後已有固定的租
    屋環境，生活亦已穩定，聲請人過去有照顧子女丙○○的經
    驗，雙方離婚後，子女丙○○迄今均由聲請人負責照顧，訪
    談過程中，子女丙○○亦表達希望由聲請人任親權人及同住
    之意願，且母子關係良好；而相對人過去雖有參與照顧子女
    丙○○之經驗，及希望未來保護教養子女丙○○的意願，但
    相對人現在工作不穩定，與友人一起居住，更因長期酗酒關
    係身體狀況不佳，所以相形之下，相對人之經濟、居住、親
    子關係及教育能力等方面較不理想。本案建議由聲請人保護
    教養子女丙○○較符合子女之最佳利益等語，此有臺中市家
    扶中心96年11月16日（96）臺童中扶字第 630號函文暨所附
    之訪視報告1份在卷可按。
四、綜上各情，參互以觀，本院審酌聲請人與相對人離異時，關
    於雙方所生未成年子女丙○○權利義務之行使或負擔，雖先
    約定由相對人任之，復又重新約定雙方共同任之，然相對人
    有酗酒及暴力習性，業經本院核發上開保護令在案，依家庭
    暴力防治法第43條規定已不適任子女親權人，況相對人對子
    女亦未克盡扶養照顧之責，徒讓親子關係疏遠，足見相對人
    實無心行使或負擔未成年子女丙○○之權利義務。而未成年
    子女丙○○無論雙方離婚前或後，實際上均由聲請人獨力提
    攜，舉凡衣、食、住、行等生活上一切之照顧，皆由聲請人
    無微不至之付出，聲請人實已擔任子女『主要養育者』角色
    。是審酌未成年子女丙○○正值人格成長、可塑性甚高階段
    ，在在需要聲請人提供繼續性及穩定性之照顧，另參酌聲請
    人之經濟、其對子女之用心、親族資源及一切情狀，復查聲
    請人並無任何不適任保護教養子女之情事，認為對於未成年
    子女丙○○權利義務之行使或負擔，改定由聲請人任之，較
    符合子女之最佳利益。從而，聲請人請求本院改定對於聲請
    人與相對人所生未成年子女丙○○權利義務之行使或負擔，
    由聲請人任之，為有理由，應予准許，爰裁定如主文所示。
五、依非訟事件法第122第3項，裁定如主文。
中　　華　　民　　國　　96　　年　　11　　月　　30　　日
                  家事法庭　　法　官　陳宗賢
以上為正本係照原本作成。
如對本裁定抗告須於裁定送達後10日內向本院提出抗告狀。
中　　華　　民　　國　　96　　年　　11　　月　　30　　日
                              書記官  林素珍